臺灣高等法院臺南分院刑事判決　　　　　九十二年度上訴字第一一九號　　　Ｇ
　　　上　訴　人
　　　即　被　告　甲　○　○
　　　指定辯護人　本院公設辯護人　乙　○　○
右上訴人因違反貪污治罪條例案件，不服臺灣嘉義地方法院九十一年度訴字第五六九
號中華民國九十二年八月十四日第一審判決（起訴案號：臺灣嘉義地方法院檢察署九
十一年度偵字第一三四一號），提起上訴，本院判決如左：
      主      文
原判決撤銷。
甲○○依據法令從事公務之人員，侵占公有財物，處有期徒刑拾年陸月，褫奪公權拾
年。
      事      實
一、甲○○係臺灣省自來水股份有限公司第五區管理處民雄營運所（以下簡稱自來水
    公司民雄營運所）技術士，為依據法令從事公務之人員，利用承辦「民雄寮頂村
    管線工程」須向嘉義縣民雄鄉公所繳納代辦修護路面工程費用之機會，於民國（
    下同）九十年六月四日，向自來水公司民雄營運所出納人員林秋香領取票號：0
    000000號金額新臺幣（下同）二十七萬五千二百五十八元之公庫支票後，
    竟基於意圖為自己不法所有之犯意，未依照繳款作業程序將該支票繳入民雄鄉公
    所公庫內，而於九十年六月七日將該支票從自來水公司民雄營運所之民雄鄉農會
    帳戶內兌領現金後，予以侵占花用，嗣經民雄營運所會計謝純萍於六月十四日欲
    辦理核銷時發現甲○○並未將前述款項之繳款書繳回，而向該所主任許明章陳報
    ，經許明章及該所工務股長劉健宏親自向甲○○查詢，甲○○竟向該二人佯稱已
    繳交該筆款項，然經劉健宏向民雄鄉公所查證結果，始發現上情。許明章、劉健
    宏二人復於六月十八日（該所繳款憑證核銷期限為每月十八日前）、十九日多次
    向甲○○催繳該筆款項，甲○○乃於六月十九日上午、六月二十日全日、六月二
    十一日上午等三日無故曠職，避不見面，嗣經許明章以電話向甲○○之父李元東
    （起訴書誤載為李東元）告知，李元東乃於六月二十日以本身名義，將該筆侵占
    之二十七萬五千二百五十八元公款匯入自來水公司民雄營運所之民雄鄉農會帳戶
    內償付。
二、案經法務部調查局嘉義縣調查站移送臺灣嘉義地方法院檢察署檢察官偵查起訴。
      理      由
一、上訴人即被告甲○○經合法傳喚，無正當理由不到庭，惟據其在原審所供，固坦
    承伊係擔任自來水公司民雄營運所技術士，承辦「民雄寮頂村管線工程」時，曾
    於九十年六月四日，向自來水公司民雄營運所出納人員林秋香領取票號：000
    0000號金額二十七萬五千二百五十八元之公庫支票，擬向嘉義縣民雄鄉公所
    繳納代辦修護路面工程費用，而未按時將該支票繳入民雄鄉公所公庫內，並於九
    十年六月七日以該支票從自來水公司民雄營運所之民雄鄉農會帳戶內兌領現金，
    且有於六月十九日上午、六月二十日全日、六月二十一日上午等三日曠職之事實
    ，惟矢口否認有侵占公款之犯行，辯稱：伊因第一次承辦這種業務，所以不知道
    處理情形，於提領現金後，擬向民雄鄉公所繳納，承辦人說現金太多無法收受，
    故帶在伊身上而未繳納，並未侵占花用，又因喝酒醉沒去上班，嗣聽說伊父親已
    將款項還給公司，故將該筆款項移為還伊之債務等語。
二、惟查：被告確於九十年六月間，利用承辦「民雄寮頂村管線工程」向嘉義縣民雄
    鄉公所繳納代辦修護路面工程費用之機會，於九十年六月四日向出納人員林秋香
    領取該筆二十七萬五千二百五十八元之公庫支票後，未依照繳款作業程序將該支
    票繳入民雄鄉公所公庫內，竟於九十年六月七日以該支票從自來水公司民雄營運
    所之民雄鄉農會帳戶內兌領現金，並予侵占花用，經追索時又於六月十九日上午
    、六月二十日全日、六月二十一日上午等三日無故曠職，避不見面，嗣經許明章
    以電話向甲○○之父李元東告知，李元東始於六月二十日以本身名義，將該筆侵
    占之二十七萬五千二百五十八元公款匯入自來水公司民雄營運所之民雄鄉農會帳
    戶等情，業據證人即自來水公司第五區管理處民雄營運所主任許明章及兼工務股
    長劉健宏等於調查站、偵查及原審審理時供證明確（詳嘉義縣調查站九十年八月
    十六日、九十年九月二十一日調查筆錄、偵查卷第八頁、原審卷第一０三頁至一
    ０五頁），即被告之父李元東亦供證上情屬實（詳嘉義縣調查站九十年十月十九
    日筆錄、偵查卷第二十四頁），復有「民雄寮頂村管線工程」工事挖掘道路路面
    修護費撥款請示單、自來水公司民雄營運所之民雄鄉農會存款對帳單及員工簽到
    退簿（均影本）附卷足憑。
三、查本件被告所承辦之繳款業務程序，應由主辦人填具『工事挖掘道路路面修復費
    撥款請示單』，以向會計部門請款，經核准後，會計部門即會開立支出傳票給出
    納，出納再開立支票給主辦人以辦理繳款事宜，主辦人持支票先到鄉公所相關承
    辦部門去開立繳款收據，該主辦人再攜該繳款收據及支票到民雄鄉農會，將該支
    票繳入民雄鄉公所帳號內，並由農會人員於該繳款收據上加蓋收訖章，而主辦人
    應將已加蓋農會收訖章之民雄鄉公所繳款收據帶回本所辦理核銷，而自來水公司
    第五區管理處民雄營運所依規定，須在每月十八日前，將當月相關憑證送第五區
    管理處核銷等情，復經證人即自來水公司第五區管理處民雄營運所出納林秋香證
    稱：「問：一般有關工程繳款程序如何？答：該部分他承辦工程的款項，由會計
    人員開支出傳票，然後再拿我開的公庫支票，他們就到繳款單位拿繳款書，然後
    拿繳款書、支票去公庫繳納，根本不需把錢領出來，以前承辦工程的人，從來不
    需把錢領出來。」（詳偵卷七頁、第八頁），另證人即被告同事侯建和亦到庭證
    稱：依據正常作業程序，由工程承辦人員填寫「工事挖掘道路路面修護費撥款請
    示單」，經上級核准後至出納人員處領取公庫支票，而承辦人應持該支票至民雄
    鄉公所承辦部門領取「民雄鄉公庫繳款書」，再攜帶該繳款書及支票至民雄鄉農
    會繳入公庫帳戶內，由農會收款人員於上開繳款書上加蓋收訖章後，將該繳款書
    繳回以辦理核銷，不可以將支票款項提領兌現，而被告於辦理前開工程之繳款事
    項時曾多次親自向伊詢問作業流程，伊也是依照上述程序告知，因此被告應該很
    清楚該繳款作業程序等語（詳偵查卷第十七頁、原審卷第一０六頁、第一０七頁
    ），是被告明知上開繳款程序，仍執意將公庫支票兌領現金，其有侵占公有財物
    之意圖甚明。
四、被告雖辯稱：因鄉公所不收現金，故伊將現款放在耳上，嗣伊參加講習，無法前
    往繳納並無侵占花用云云，惟查：被告將公庫支票兌領現金後，迭經自來水公司
    第五區管理處民雄營運所主任許明章及兼工務股長劉健宏等催促，均未予繳納，
    已如前述，且上開現金，被告確侵占而花用於女友身上或賭博或償債等情，亦據
    其在偵查中坦承在卷（詳偵查卷第二十九頁、第三十四頁），況被告於調查站供
    稱：「：：無法繳交該筆款項，我乃將該筆款項回放在家中」、原審改稱：「該
    筆款項均在身上」（詳九十年十月十九日筆錄、原審卷第九十頁、九十一頁）前
    後所供亦不一致，所辯殊不足採，縱如被告所辯：伊是第一次承辦該項業務，有
    所混淆，致將公庫支票兌領現金，造成無法繳款，豈有於民雄營運所屢次催辦之
    情形下，仍將鉅款置於家中，多方延宕，而不慮及被竊等風險，儘早繳還民雄營
    運所之理？被告亦自承事後主管催繳該筆款項時，仍未繳回且有曠職，該筆款項
    目前亦因清償債務，花用殆盡，而無法返還其父等情，是被告係蓄意侵占，益信
    而有徵。另被告之父李元東雖於九十年六月二十日將該筆款項計二十七萬五千二
    百五十八元以電匯方式繳入自來水公司民雄營運所於民雄鄉農會之帳戶內，仍無
    解於被告侵占公有財物之罪責，附此敘明。
五、查被告甲○○係臺灣省自來水股份有限公司第五區管理處民雄營運所技術士，為
    依據法令從事公務之人員，有臺灣省自來水股份有限公司九十二年十月二十三日
    台水人字第０九二００三一六三００號函附卷可按，竟意圖為自己不法之所有，
    侵占公有財物，核其所為，係犯貪污治罪條例第四條第一項第一款之侵占公有財
    物罪。至被告所侵占之公用財物二十七萬五千二百五十八元，業經其父李元東償
    還自來水公司民雄營運所，勿庸再諭知追繳，並予敘明。
六、原審予以論罪科刑，固非無見，惟查被告所侵占之公用財物二十七萬五千二百五
    十八元，業經其父李元東償還自來水公司民雄營運所，自勿庸再諭知追繳，原審
    竟再予諭知應予追繳，並發還自來水公司民雄營運所，如該未獲清償部分無法追
    繳時，應追繳其價額或以其財產抵償之，尚有未洽，被告上訴意旨，僅陳明不服
    原判決，未具理由，空言指摘原判決不當，固無可取，但原判決既有前述可議之
    處，即屬無可維持，應由本院撤銷改判，爰審酌被告犯罪之動機、目的、手段、
    犯罪所得之數額、及其犯後猶否認犯行，飾詞為辯，態度非佳等一切情狀，量處
    有期徒刑拾年陸月，並依貪污治罪條例第十七條規定，宣告褫奪公權拾年。
七、被告經合法傳喚，無正當理由不到庭，不待其陳述逕行判決。
據上論斷，應依刑事訴訟法第三百六十九條第一項前段、第三百六十四條、第二百九
十九條第一項前段、第三百七十一條、貪污治罪條例第二條前段、第四條第一項第一
款、第十七條、第十九條，刑法第十一條前段、第三十七條第二項，判決如主文。
本案經檢察官林炎昇到庭執行職務
中    華    民    國      九十三      年      一      月      八        日
                                  臺灣高等法院臺南分院刑事第五庭
                                      審判長法官  楊    明    章
                                            法官  沈    揚    仁
                                            法官  戴    勝    利
右正本證明與原本無異。
如不服本判決，應於判決送達後十日內向本院提出上訴狀，其未敘述理由者並應於提
出上訴狀後十日內向本院補提理由書（應附繕本)。
                                      法院書記官  李    珍    鳳
中    華    民    國      九十三      年      一      月      九        日
附錄：本判決論罪科刑法條：
貪污治罪條例第四條：有下列行為之一者，處無期徒刑或十年以上有期徒刑，得併科
                    新台幣一億元以下罰金：
                    一  竊取或侵占公用或公有器材、財物者。
                    二  藉勢或藉端勒索、勒徵、強占或強募財物者。
                    三  建築或經辦公用工程或購辦公用器材、物品，浮報價額、
                        數量、收取回扣或有其他舞弊情事者。
                    四  以公用運輸工具裝運違禁物品或漏稅物品者。
                    五  對於違背職務之行為，要求、期約或收受賄賂或其他不正
                        利益者。
                    前項第一款至第四款之未遂犯罰之。
